【裁判字號】    98,簡上,250
【裁判日期】    981030
【裁判案由】    侵權行為損害賠償
【裁判全文】
臺灣臺北地方法院民事判決             98年度簡上字第250號
上    訴    人  乙○○
即附帶被上訴人            號
訴 訟 代 理 人  王嘉寧律師
被  上訴    人  甲○○
及附帶上訴  人             37號
訴 訟 代 理 人  林哲健律師
上列當事人間因傷害案件而提起刑事附帶民事訴訟請求侵權行為
損害賠償事件，上訴人對於中華民國98年2月4日本院臺北簡易庭
97 年度北簡字第20113號第一審簡易判決提起上訴，被上訴人併
為附帶上訴，本院於中華民國98年10月15日言詞辯論終結，判決
如下：
    主  文
原判決第一項關於命上訴人給付超過新臺幣壹拾伍萬捌仟零壹拾
柒元及自民國九十七年一月十六日起至清償日止，按年息百分之
五計算之利息部分、命上訴人負擔訴訟費用部分及第四項假執行
宣告之裁判均廢棄。
上訴人其餘上訴駁回。
附帶上訴人附帶上訴駁回。
第一、二審訴訟費用由上訴人負擔三分之一，餘由被上訴人負擔
。
第二審訴訟費用關於附帶上訴部分，由附帶上訴人負擔。
    事實及理由
一、被上訴人即附帶上訴人（下稱被上訴人）起訴主張略以：
    (一)上訴人於民國95年10月29日下午5 時許，在臺北市○○區
      ○○街31巷22弄25號與29號前晒殼場，因與被上訴人發生
      口角之際，竟基於傷害被上訴人身體之犯意，且夥同其胞
      弟即訴外人詹文松，徒手對被上訴人施以毆打、抓傷拉扯
      、踢踹等行為，致被上訴人受有臉部挫傷、抓傷、右肩挫
      傷、左腰挫傷之傷害，此並經臺北地方法院96年度易字第
      3156號、臺灣高等法院97年度上易字第784 號刑事判決確
      定，認定上訴人有傷害被上訴人之犯罪事實。為此，被上
      訴人爰依侵權行為之法律關係，並依民法第184 條第1 項
      、第193 條及第195 條第1 項所定侵權行為之法律關係，
      請求上訴人就其傷害行為賠償以下之損害：
      1.醫藥費部分：
        被上訴人於95年10月29日因上訴人攻擊傷害，受有臉部
        挫傷與多處抓傷、右肩挫傷、左腰挫傷，並於翌日入急
        診治療，計支出醫療費新臺幣（下同）700元。又被上
        訴人係因上訴人攻擊之傷勢惡化，故乃自97年3月16 日
        起陸續至茂松中醫診所治療，仍與常情相符，並與馬偕
        醫院診斷證明書所載之傷部一致，足認被上訴人至茂松
        中醫診所就醫乃上訴人所致，兩者間有因果關係，自得
        請求上訴人給付所支出之診療費17,480元。
      2.勞動減損部分：
        被上訴人既受有前揭傷害，且此外科傷症復原甚緩，被
        上訴人受傷初期因公司無職務代理人之故，而勉強忍受
        傷痛繼續工作，惟已不能達到受傷前之工作量，迄至96
        年2 月止，被上訴人因上訴人之傷害行為所致臉部及肩
        部多處挫傷、傷口感染、肩部、手肘無法使力，導致無
        法正常上班，遂自96年2月至7月辦理留職停薪，以專心
        至茂松中醫診所就診療傷。又以被上訴人工作薪資所得
        每月為50,500元計，自得請求勞動減損300,000 元之損
        害賠償。
      3.精神損害賠償部分：
        被上訴人因前揭傷害行為受傷甚鉅，臉部所受之傷害使
        得被上訴人長期自卑不敢出門見人，又肩部及腰部受傷
        使被上訴人長期處於疼痛狀態，被上訴人身心受創難以
        筆墨，以上訴人自承每月收入約60,000元，且上訴人為
        被上訴人親族長輩竟不分是非傷害被上訴人，且犯後態
        度惡劣，數次誣指被上訴人故意傷害，則被上訴人後請
        求精神賠償160,000 元，應屬適當。
      4.承上，上訴人共計應給付被上訴人478,180 元之損害賠
        償。
    (二)又上訴人雖另辯稱被上訴人亦有傷害之行為而主張抵銷，
      惟依民法第149 條規定，上訴人所稱被上訴人之傷害行為
      ，既經臺灣高等法院97年度上易字第510 號刑事判決，認
      定為正當防衛行為，上訴人自非得主張抵銷。
二、上訴人即附帶被上訴人（下稱上訴人）則以：
    (一)上訴人於95年10月29日下午對被上訴人並無任何傷害行為
      ，反之係被上訴人咬傷上訴人。雖上訴人遭刑案判決在上
      開時日傷害被上訴人，並已二審判決確定，惟該刑案之有
      罪判決全部依據被上訴人之二名子女（陳仕晞、陳仕培）
      之不實證言，然案發當時被上訴人之二名子女並不在現場
      ，實未目睹上訴人傷害被上訴人之事實，故該二人在刑案
      所為不利上訴人之證詞顯然不能遽信。至於，被上訴人所
      受擦傷實係因當日稍早與其配偶陳進興吵架及拉扯所致。
      原審判決採信兩造間刑案判決，進而認定上訴人傷害上訴
      人實有誤會，並非事實。
    (二)被上訴人請求勞動減損之賠償，並無理由：
      1.依馬偕醫院回函針對被上訴人所受傷害之處置狀況，亦
        僅回覆「建議休息2 至3 日」即可，然並無提及任何需
        後續追蹤治療之醫囑，足認被上訴人所受該等挫傷、擦
        傷等表皮輕微傷害，實不可能致被上訴人在受傷4 個月
        後仍無法工作，而需留職停薪6個月，以調養傷勢。況
        且，被上訴人於此留職停薪期間，事實上仍處於「有工
        作並領薪」之事實狀態，依被上訴人在原審檢附之存摺
        薪資收入，可知被上訴人在其所謂留職停薪期間，其中
        有5個月即96年2月至6月每月均領有薪資，堪認被上訴
        人在此留職停薪期間仍有正常到公司上班，並無留職停
        薪之事實。
      2.甚且，被上訴人在甫受傷之95年10月至96年2 月既能完
        全正常工作，何以在受傷後4 個月即96年2 月忽然須留
        職停薪6個月之久，以休養傷勢？所憑證據何在？被上
        訴人留職停薪與上訴人之傷害間並無因果關係。又證人
        張恒僅得證明被上訴人曾「聲請留職停薪6 個月」，並
        未能證明「其有休養6 個月療傷之必要性」。
      3.依勞保局之投保資料所載投保薪資，被上訴人每月薪資
        並非其所主張之50,500元。況依國稅局覆函所載，被上
        訴人自96年1月至7月之薪資所得為265,000元，於扣除
        96年1月所領之47,387元後，其在96年2月至7月已實領
        薪資達217,613元，已非原審判決所認定被上訴人受有
        152,247元之薪資損害。是以，被上訴人投保薪資計算
        其6個月應領薪資為240,600元，扣除其已實領之
        217,613元，被上訴人縱有損失亦僅22,987元。
    (三)上訴人既從未傷害被上訴人，自無須賠償精神損害及人格
      傷害。況原審判決認定被上訴人所受傷害之情節，而判令
      上訴人賠償50,000元之精神賠償，亦顯過高。
    (四)又對於被上訴人提起附帶上訴請求上訴人應再給付醫藥費
      17,480元部分，因被上訴人所提出之茂松中醫診所之診療
      費單據，並非正本，上訴人否認其真正，且該等單據均發
      生在97年3 至7 月，顯與被上訴人於95年10月29日所受傷
      害毫無關連，更無因果關係存在，上訴人應就此負舉證責
      任。
    (五)再者，縱認上訴人於95年10月29日確有傷害被上訴人應負
      賠償責任，然當日上訴人亦遭被上訴人咬傷右手指，致使
      右手指撕裂傷，依民法第334 條第1 項規定，上訴人亦得
      就被上訴人應負之損害賠償責任為主張抵銷：
      1.上訴人自案發起先後至大直診所、馬偕紀念醫院就醫，
        分別支出醫療費2,924元、980元，共計3,904元，均屬
        於必要醫療費。
      2.上訴人平日靠務農維生，每日賣菜約有2,000 元之收益
        ，惟因上訴人咬傷被上訴人右手食指，上訴人手部劇痛
        難耐，且縫合之傷口尚未癒合無法用力，致上訴人無法
        施力，並導致1 個月無法工作，計損失60,000元收入。
      3.又上訴人受傷前身體健康良好，並無任何疾病，因遭被
        上訴人咬傷手指，近1個月無法工作，且手部隱隱傷痛
        ，身體及精神蒙受痛苦，爰依民法第195條規定，請求
        500,000元以為補償。
      4.共計上訴人得主張抵銷563,904元。
三、原審為被上訴人部分勝訴之判決，判令上訴人應給付被上訴
    人20萬2947元及自97年1月16日起至清償日止，按年息5％計
    算之利息，並依職權為准免假執行之宣告，另駁回被上訴人
    其餘請求，上訴人對原審判決敗訴部分提起上訴，其上訴聲
    明為：(一)原判決不利上訴人部分廢棄；(二)上開廢棄部分被上
    訴人在第一審之訴及假執行之聲請均駁回。被上訴人則聲明
    ：上訴駁回。被上訴人另對上訴人提起附帶上訴，附帶上訴
    聲明為：(一)原判決不利附帶上訴人部分廢棄；(二)前開廢棄部
    分，附帶被上訴人應再給付附帶上訴人12萬7480元及自起訴
    狀本送達翌日起自清償日止，按年息5％計算利之息。附帶
    被上訴人則聲明：附帶上訴駁回。
四、本案爭點：
    (一)上訴人究有無於95年10月29日下午5時許在臺北市○○區
      ○○街31巷22弄25與29號前晒穀場傷害被上訴人之行為？
    (二)如上訴人有傷害被上訴人之行為，則上訴人主張得向被上
      訴人請求以下之賠償，是否有理？
      1.醫藥費1萬8180元。
      2.不能工作之損失30萬元。
      3.精神損害賠償16萬元。
    (三)上訴人主張被上訴人亦有傷害伊之行為，故以上訴人對被
      上訴人之損害賠償請求權，與被上訴人得主張之損害抵銷
      ，是否有理？
五、得心證之理由：
    (一)上訴人究有無於95年10月29日下午5時許在臺北市○○區
      ○○街31巷22弄25與29號前晒穀場傷害被上訴人之行為？
      1.被上訴人主張於上揭時地遭上訴人以左手拉扯頭髮、右
        手抓住臉部搖晃、毆打，其胞弟詹文松則以腳踹背部並
        出手拉扯、捶打肩部等情，業據被上訴人刑事案審理時
        指證明確，核與在場被上訴人之夫陳進興、子陳仕晞及
        女陳仕培於刑事案審理中證述情節大致相符，而被上訴
        人遭上訴人及詹文松拉扯、毆打後，受有臉部挫傷與多
        處擦傷（2公分乘以1公分、1公分乘以1公分、1公分乘
        以0.2公分）、右肩挫傷、左腰挫傷等傷害，亦有馬偕
        紀念醫院乙種診斷證明書及96年8月7日馬院醫急字第09
        60002716號函暨急診病歷附於刑事卷可稽，被告本件傷
        害犯行並經本院刑事庭以96年度易字第3156號刑事判決
        判處拘役15日在案，並經臺灣高等法院97年度上易字第
        784號駁回兩造上訴確定（見原審卷第48頁），經本院
        依職權調閱刑事卷宗審認無訛，故上訴人傷害被上訴人
        之事實，堪以認定。
      2.上訴人雖主張證人丙○○○係屬中立之證人，故其之證
        詞為可採信云云。然查，證人丙○○○於刑事程序二審
        中固證稱：「(問：被告除了被告訴人咬之外，有無抓
        告訴人或是打告訴人？）沒有，當時那邊都沒有什麼人
        ，屋內的人是聽到被告喊才出來。」「（問：當天現除
        了告訴人、被告及你之外，還有無其他人在場？）沒有
        ，就我們三人而已，其他人是否在家裡面我不知道，那
        部分我看不到。」等；雖其復於本院證稱未見到被上訴
        人受傷云云，然觀被上訴人當時所受之傷害為「臉部挫
        傷與多處擦傷、右肩挫傷及左腰挫傷」，此有馬偕紀念
        醫院診斷證明書在卷可憑（原審卷79頁），其中右肩受
        傷與左腰受傷在被上訴人衣服遮蔽之下，證人自無法觀
        察該等部位有無受傷。至於證人丙○○○未見被上訴人
        臉部受傷，及於刑事案件中謂當時僅兩造與其三人在場
        之證詞，既與被上訴人之子女陳仕培、陳仕晞及證人沈
        麗容於第一審審理中證詞不符，自難憑採。
      3.上訴人雖再主張被上訴人當日曾與被上訴人之配偶陳進
        興爭吵，該等傷勢可能係與陳進興拉扯所致云云。惟查
        ，經本院函詢臺北市警察局中山分局被上訴人95年10月
        29日之報案紀錄，被上訴人固於當日下午4時53分報案
        陳稱「遭人恐嚇」，經警到場瞭解為「夫妻因金錢發生
        口角，報案人甲○○與其夫陳進興因夫向朋友借錢，雙
        方吵架」，被上訴人未陳明其有任何受傷之情形，此有
        受理各類案件紀錄表在卷可按（本院卷65頁），而其後
        被上訴人於當日晚間8時40分再報案稱「上述時、地不
        滿先生陳進興因向地下錢莊借款無法還款，導致長期遭
        地下錢莊騷擾，加上今日與先生陳進興理論時，又與先
        生之姑姑及兩位乙○○、詹文松發生吵架拉扯及抓傷。
        吳員先行保留法律追訴權，暫不提告訴」，亦有受理各
        類案件紀錄表在卷可按（本院卷66頁），足見上訴人主
        張被上訴人曾遭夫毆傷尚非可取。況且，經本院調閱前
        開刑事卷宗，卷內證人陳進興、陳仕培、陳仕晞、詹文
        松、沈麗容、陳紅桃於本院刑事庭審理時均一致證述於
        案發前見陳進興之衣服破損，均未陳稱被上訴人於案發
        前已有受傷或衣服毀損情事，以被上訴人與陳進興之性
        別、身高、體型等情以觀，茍二人互毆，衡情豈有陳進
        興之衣服遭被上訴人扯破，而被上訴人之身體或衣物卻
        仍完好的可能？足見上訴人主張被上訴人之傷勢乃夫妻
        吵架所致，係臨訟卸責之詞，洵非可採。
    (二)上訴人有傷害被上訴人之行為，則上訴人主張得向被上訴
      人請求以下之賠償，是否有理？
      按因故意或過失，不法侵害他人之權利者，負損害賠償責
      任。不法侵害他人之身體或健康者，對於被害人因此喪失
      或減少勞動能力，或增加生活上之需要時，應負損害賠償
      責任。不法侵害他人之身體、健康、名譽、自由、信用、
      隱私、貞操，或不法侵害其他人格法益而情節重大者，被
      害人雖非財產上之損害，亦得請求賠償相當之金額。其名
      譽被侵害者，並得請求回復名譽之適當處分。民法第184
      條第1項前段、第193條第1項及第195條第1項分別定有明
      文。本件上訴人不法侵害被上訴人之身體，既經認定，則
      被上訴人主張依上開規定請求上訴人賠償被上訴人因而所
      受之損害，即屬有據。茲就被上訴人請求上訴人賠償之各
      項金額，應否准許，分述如下：
      1.醫療費用部分：被上訴人於95年10月30日至馬偕紀念醫
        院就診，支付700元，業據提出醫療單據乙紙為證，核
        屬醫療必要支出，應予准許；被上訴人雖另主張自97年
        3月16日起至97年12月10日止至茂松中醫診所就診12次
        ，支付1萬7480元，並提出茂松中醫診所乙種診斷證明
        書、醫療收據為憑。惟查被上訴人受傷日期為95年10月
        30 日，當日至馬偕醫院就醫時，經診斷為顏面挫傷、
        擦傷、左肩挫傷、左腰挫傷，經醫師建議休息二至三天
        等情，有馬偕紀念醫院97年9月22日馬院醫急字第09700
        03031號函（原審卷107頁）、被上訴人之病歷可稽，經
        本院再函詢馬偕紀念醫院，該院覆稱，一般輕微之挫傷
        3至5天則可恢復正常工作，嚴重則1至2星期，若依據病
        歷記載，病患應屬輕微挫傷，有馬偕醫院98年6月5日馬
        院醫急字第0980002078號函在卷可證（本院卷71頁），
        足見被上訴人傷勢並非嚴重。經核被上訴人主張中醫治
        療時間係在97年3月16日至97年12月10日期間，距離被
        上訴人受傷時間已有1年5個月之久，縱然治療之身體部
        位部分相同，但被上訴人仍應對該治療係屬本件上訴人
        傷害伊之後遺症負舉證之責，然被上訴人無法證明此次
        所支出治療費用係因一年前遭上訴人傷害所致，即此次
        醫療支出與上訴人傷害行為間，二者並無因果關係存在
        ，茂松中醫診所就診12次所支付1萬7480元，自不得請
        求上訴人賠償。
      2.薪資損害部分：
        被上訴人雖主張工作薪資所得每月5萬500元，自96年2
        月起至7月辦理留職停薪乙節，故請求上訴人給付伊不
        能工作之損失30萬元云云。然本院曾詢問馬偕醫院依被
        上訴人之傷勢，是否需要停止工作6個月休養傷勢，該
        院仍回覆本院休息3至5天則可恢復正常工作，已如前述
        。被上訴人雖於原審傳喚其雇主張恆瑜為證，證明其曾
        辦理留職停薪6個月，原因是受傷云云。但被上訴人所
        應證明者，係該傷勢是否到達留職停薪影響工作之地步
        ，尚非被上訴人主觀認為受傷需要留職停薪，即得向上
        訴人請求賠償。經本院及原審兩度函詢馬偕醫院均陳稱
        被上訴人所受乃輕微的挫傷，休養數天即可康復，故僅
        能認定被上訴人休養之天數無法工作，本院審酌其傷勢
        ，並參酌馬偕醫院前揭函，認為被上訴人主張5天不能
        工作之損失為有理由。至於被上訴人主張其工作薪資所
        得為5萬500元，但審酌被上訴人之工作損失，自應以被
        上訴人當時工作之薪資所得為據，惟被上訴人提出之存
        摺影本係自95年11月3日起之存提明細，尚無法證明案
        發95年10月之薪資所得，經本院函詢勞工保險局，被上
        訴人95年7月之投保薪資為4萬3900元，96年4月1日投保
        薪資降為3萬8200元，此有勞工保險局98年5月18日保承
        字資第00000000000號函在卷可稽（本院卷55頁），故
        應以4萬3900元作為薪資計算之基礎，故被上訴人得主
        張不能工作之損失在7317元之範圍內（計算式：4萬390
        0x5/30=7317，元以下四捨五入），應予准許。
      3.精神慰撫金部分：
        被上訴人因上訴人傷害行為而受有上開傷勢之傷害，被
        上訴人之精神、肉體確受有痛苦，且被上訴人現年48歲
        ，上訴人現年52歲，及兩造之身分、地位、經濟能力、
        傷害之過程、加害程度等一切情狀，認上訴人應賠償被
        上訴人之精神慰撫金以15萬元為適當。逾此數額請求，
        即無可採。
      4.被上訴人前開經本院審酌認有理由之醫療費用、薪資損
        失及非財產上損害合計15萬8017元（計算式：700+7317
        +15萬=15萬8017）。
    (三)上訴人另抗辯被上訴人亦有傷害被告行為，致支出醫療費
      用3904元、勞動薪資減損6萬元、精神慰撫金50萬元等損
      害，爰以上開債權主張抵銷云云。惟查，被上訴人被訴咬
      傷上訴人右手食指行為，固有診斷證明書為憑。被上訴人
      固有傷害上訴人身體之行為，但斟酌刑案中兩造陳述、案
      發時在場證人陳進興、陳仕培、陳仕晞等人供述，當日係
      上訴人先對被上訴人為現時不法之侵害，被上訴人為防衛
      自己生命、身體免受侵害，方採取並未逾越必要範圍之防
      衛行為，合於刑法第23條規定正當防衛之要件，經台灣高
      等法院判處被上訴人無罪確定，有該院97年度上易字第51
      0號刑事判決書可稽。被上訴人傷害上訴人行為因屬正當
      防衛行為，而阻違法，上訴人對被上訴人即不享有侵權
      行為損害賠償債權，上訴人主張抵銷云云，即不可採。
    (四)綜上所述，被上訴人本於侵權行為法則，請求上訴人給付
      15萬8017元及自上訴人收受起訴狀繕本翌日即97年1月16
      日起至清償日止，按年息百分之5計算之法定遲延利息，
      為有理由。逾此部分請求，則屬無據，應予駁回。原審就
      命被告給付超過15萬8017元及利息之部分，為上訴人敗訴
      之判決，尚有未洽，上訴意旨求予廢棄改判，為有理由，
      爰由本院予以廢棄改判如主文第一項所示。至於上訴人之
      請求不應准許部分，原判決為上訴人敗訴之判決，經核於
      法並無不合，上訴意旨求予廢棄改判，為無理由，應駁回
      其上訴。
六、附帶上訴部分：
    附帶上訴上訴人主張原審判命附帶被上訴人應給付附帶上訴
    人20萬2947元及遲延利息過低，請准再命附帶被上訴人給付
    附帶上訴人12萬7480元云云。然本院已經將附帶上訴人得請
    求之金額敘明於前，故附帶上訴人之附帶上訴為無理由，應
    予駁回。
七、兩造其餘之攻擊或防禦方法及提出之證據，經本院斟酌後，
    認為均不足以影響本判決之結果，自無逐一詳予論駁之必要
    ，併此敘明。
八、據上論結，本件上訴為一部有理由，一部無理由，被上訴人
    之附帶上訴為無理由，依民事訴訟法第436條之1第3項、第
    450 條、第449條第1項、第79條，判決如主文。
中    華    民    國    98    年    10    月    30    日
                  民事第四庭審判長   法  官  周祖民
                                     法  官  余明賢
                                     法  官  趙子榮
以上正本係照原本作成
本判決不得上訴
中    華    民    國    98    年    10    月    30    日
                                     書記官  謝榕芝


司法院資訊處製作；財團法人民間司法改革基金會備份。
